【裁判字號】    91,重訴,1097
【裁判日期】    920130
【裁判案由】    土地所有權移轉登記等
【裁判全文】
臺灣臺北地方法院民事判決  九十一年度重訴字第一○九七號
    原      告  丙○○
                乙○○
    共      同
    訴訟代理人  江肇欽律師
                黃淑琳律師
    被      告  甲○○即祭祀公業林致政管理人  設台北市○○區○○路三段一九
                              .
                甲○○      住.
    共      同
    訴訟代理人  詹德柱律師
右當事人間請求土地所有權移轉登記等事件，本院判決如左：
    主    文
原告先位之訴、備位之訴以及假執行之聲請均駁回。
訴訟費用由原告負擔。
    事    實
甲、原告方面
一、聲明：
（一）先位訴之聲明
 １．被告甲○○即祭祀公業林致政管理人應將坐落台北市○○區○○段二小段六三
     六地號之土地，權利範圍五分之一之所有權移轉登記與原告丙○○。
 ２．被告甲○○即祭祀公業林致政管理人應將坐落台北市○○區○○段二小段六三
     六地號之土地，權利範圍五分之一之所有權移轉登記與原告乙○○。
（二）備位訴之聲明
  １．被告甲○○應給付原告二人各新台幣（下同）二百九十一萬四千零五十六元，
      及自民國七十六年五月二十六日起至清償日止按年息百分之五計算之利息。
  ２．原告願以現金或等值之合作金庫可轉讓定期存單供擔保，請准宣告假執行。
二、陳述
（一）程序方面：原告所提起之備位之訴程序上完全合法。
 １．原告提起本件訴訟，先位請求之被告為甲○○即祭祀公業林致政管理人，備位
     請求之被告則為甲○○，其先後位訴訟之被告均為甲○○，只是請求之法律關
     係不同，自難謂非屬客觀的預備訴之合併。
 ２．退萬步言，縱認為原告等所提起之本件訴訟係屬主觀的預備訴之合併
（１）承認主觀的預備訴之合併，不僅符合訴訟經濟原則，防止前後兩訴裁判衝突矛
      盾，而且在短期時效情形，亦能避免因其中一人之訴訟確定時，對另一人之時
      效可能已消滅而影響當事人實體法上之權利，尤以實務上既承認客觀的預備訴
      之合併，則本於民事訴訟法採辯論主義之立法精神，自應承認此種訴訟型態，
      始屬合理。最高法院六十六年台上字第一七二二號判決即採此見解，且近期九
      十年台抗字第五三七號民事裁定復重申此一看法，足見最高法院已肯認主觀的
      預備訴之合併之訴訟類型。
（２）否認主觀的預備訴之合併者，主要理由係認為備位之訴之被告地位不安定，影
      響備位被告於訴訟中之權益，而與當事人明確原則相左。可是本案中，備位之
      訴之被告甲○○既係先位之訴實質上被告祭祀公業林致政之管理人，並為先位
      之訴形式上之被告，則甲○○顯已完全參與先位訴訟之爭訟過程，即非屬單純
      備位之訴之被告，縱令因先位之訴無理由而開始備位之訴之審理，被告甲○○
      亦僅係繼續其後續之訴訟行為而已，尚難謂有任何地位不安定或訴訟權益受損
      情事。
（３）關於主觀的預備訴之合併雖然因法無明文，致是否承認此一訴訟類型，產生正
      反不同之看法，惟依據學者范光群之整理及論述可知，在我國學界方面，除王
      甲乙持否定之看法，楊建華認在現行法之規定下尚難承認（但立法上則不反對
      ）外，其餘如陳榮宗、黃教範、駱永家、吳明軒、呂太郎、邱聯恭等教授學者
      ，均一致讚同此一訴訟型態，足見肯定說乃學界之有力學說。至於審判實務上
      ，也是肯定者明顯多過反對者，尤其最高法院曾多次以判決肯定此一訴訟類型
      ，且迄今從未出現否認說之判決，由此即知，承認主觀的預備訴之合併不僅有
      助於訴訟紛爭之一次解決，符合訴訟經濟原則，避免歧異裁判，更是學界及實
      務界普遍之看法，殊值重視，被告昧於實情，主張原告所提出之預備之訴不合
      法，自難令人苟同。
（４）先備位被告利益衝突及是否應迴避等問題，非但不是否定主觀預備訴之合併之
      理由，反而更強化肯定說之理論依據，至少在本案中，被告甲○○因其特殊之
      身分及立場，其主張及陳述必然對於本案之結果具有強大之影響力，對於原告
      而言即具有極大之不確定性，從而原告為了讓系爭先備位有重大關聯性之多項
      法律關係一次解決，避免因先位請求無理由後必須再就備位之法律關係再提起
      訴訟，造成訴訟資源之浪費，而一併提出備位之請求，於情於理均甚允妥，難
      謂有何不當之處。
（５）本案系爭和解係成立於七十六年四月二十八日，以其請求權時效十五年計算，
      距原告提起本件訴訟之九十一年四月十八日，僅十日之遙，因此若原告只就先
      位之法律關係起訴，則待先位之訴判決確定時，備位之請求權勢必已因罹於時
      效而消滅，屆時不論原告之備位請求是否有理由，均已無任何意義可言，故被
      告辯稱縱不許主觀預備訴之合併，原告就備位之部分仍得另行起訴，對於原告
      之訴訟權益並無剝奪云云，完全忽略現實及原告之訴訟利益，至無可採。
（二）先位理由部分：按原告二人之被繼承人彭家榮自四十二年起即向祭祀公業林致
      政管理人甲○○承租坐落台北市○○區○○段二五八地號土地中之一部分，面
      積三十坪，嗣六十三年十二月十二日，被告祭祀公業林致政管理人甲○○又與
      彭家榮簽訂租賃合約書，續將上揭土地以年租金三千元出租，期限未定。翌年
      五月，彭家榮所承租之部分自二五八地號中分割出來，另編定同地段二五八之
      二地號（現則改編為台北市○○區○○段二小段六三六地號）。惟因新分割之
      土地面積只有九十一平方公尺，較彭家榮原本承租之三十坪短少八平方公尺，
      故雙方乃於同年九月間同意減少承租面積及租金，並設定不定期限之地上權，
      未料，六十七年初，因彭家榮所承租之上開土地與毗鄰之二五八之三地號土地
      進行地籍重測，被告祭祀公業林致政管理人甲○○於受地政機關通知前往指界
      時，竟意圖使上揭彭家榮所承租並享有地上權之土地面積減少，而故意為錯誤
      之指界，致彭家榮所承租之上開土地面積因此又縮小為八十二平方公尺，因而
      生損害於彭家榮。為此，彭家榮乃對被告甲○○起訴請求侵權行為及債務不履
      行之損害賠償，該案於台灣高等法院以七十六年度上字第一六號繫屬後之，上
      訴程序中，經其雙方協調後於七十六年四月二十八日達成訴訟上和解，其內容
      為甲○○（即被上訴人）願以祭祀公業林致政管理人身份負責以公告地價計算
      價格將坐落台北市○○區○○段二小段六三六地號面積八二平方公尺應有部分
      五分之二出售與彭家榮（即上訴人），若售價不足給付土地增值稅，彭家榮並
      願補貼不足部分之半數。基此，祭祀公業林致政與彭家榮之間，顯已達成以和
      解筆錄成立當時之公告地價買賣上開土地之意思合致，渠雙方間應已成立合法
      有效之買賣契約。嗣彭家榮業已於八十八年六月二十九日逝世，其上述買賣契
      約之權利已由原告二人所繼承，權利各二分之一，且被告甲○○即祭祀公業林
      致政管理人屢經彭家榮及原告等催告履行契約，均置若罔聞，顯乏履約之誠意
      ，故原告等自得本於買賣之法律關係請求甲○○即祭祀公業林致政管理人依約
      履行其移轉系爭土地之義務，如先位訴之聲明第一項。
（三）備位理由部分：
  １．倘鈞院綜合全辯論意旨及調查証據之結果，認定被告甲○○係無權代理祭祀公
      業林致政與彭家榮訂立系爭買賣契約，且祭祀公業林致政無需負表見代理之授
      權人責任時，則因可歸責於被告甲○○之事由，致彭家榮無法以上開訴訟上和
      解當時之公告地價買受系爭土地，使原告等無法獲得系爭土地起訴時之市價與
      訴訟上和解當時公告地價間之價差利益，而受有消極之損害，原告等自得本於
      民法第一百一十條之規定，請求被告甲○○賠償原告等因此所生之損害，惟因
      系爭土地現在之市價尚難估計，故暫以一般較市價為低之起訴時公告現值與訴
      訟上和解成立當時公告地價間之差價作為原告等損害之計算基準（但關於起訴
      時之公告現值與市價間之差額部分原告等保留請求之權利）。爰將原告等之損
      害金額及利息之計算分述如下：
（１）價差之部分：本件起訴時之公告現值為十九萬八千三百元（此乃九十年七月份
      所公告），而前開訴訟上和解係於七十六年四月二十八日所達成，當時之公告
      地價為一萬一千五百元，故二者之價差為六百一十二萬七千零四十元。【即（
      000000-00000）X82X2/5=0000000】
（２）應扣除依和解筆錄彭家榮所應補貼之款項部分：約定售價為三十七萬七千二百
      元（即11500X82X2/5=377200），土地增值稅為九十七萬五千零五十五元，二
      者差額為五十九萬七千八百五十五元，彭家榮依約應補貼其半數即二十九萬八
      千九百二十八元（四捨五入）。
（３）實際價差損失部分：原告等所受之實際價差損失共計為五百八十二萬八千一百
      十二元（即0000000-000000=0000000），故原告二人各受有二百九十一萬四千
      零五十六元之損害。
（４）利息之計算部分：原告等之被繼承人彭家榮為請求祭祀公業林致政依約履行移
      轉系爭土地之義務，曾於七十六年五月二十五日發函催告，被告甲○○應於翌
      日即已知悉，卻仍故意拒不辦理，故原告等之損害於七十六年五月二十六日時
      即已確定發生，從而原告等自得請求被告甲○○賠償自七十六年五月二十六日
      起至清償日止之法定利息。
  ２．惟若鈞院綜合全辯論意旨及調查証據之結果，認定上揭買賣契約關係係存在於
      被告甲○○與彭家榮之間時，則因被告甲○○屢經催告始終拒不履行移轉系爭
      土地之義務，可知其自始即無依約履行之誠意，卻仍與彭家榮簽立系爭和解筆
      錄，自可認定係因可歸責於被告甲○○之事由，致其不能依約履行給付系爭土
      地之義務，故原告等亦得基於民法第二百二十六條第一項之規定，請求被告甲
      ○○賠償損害，其損害之金額則與上開無權代理之損害額相同，茲引用之。
  ３．於上開二項請求權之法律關係與先位請求部分之法律關係明顯不同，且性質上
      亦不相容，故為求訴訟經濟，並儘速釐清解決兩造三方間之法律關係，爰一併
      於本件訴訟中提起，如備位訴之聲明。
（四）對於被告答辯之反駁：
  １．關於被告辯稱系爭和解書之效力不及於祭祀公業林致政部分：按原告等所提出
      之台灣高等法院七十六年上字第十六號請求損害賠償事件之和解筆錄，其當事
      人雖不包括祭祀公業林致政，可是，被告甲○○於訴訟上和解當時係「以祭祀
      公業林致政管理人身份」將系爭土地出售與彭家榮，而依六十三年十月二十二
      日祭祀公業林致政全體派下員所簽立之同意書中，亦明確記載：「茲同意推舉
      派下員甲○○為本公業管理人，就本公業有租賃、出售、合建等之處分權，經
      全體派下員同意蓋章屬實。」參以被告甲○○於九十一年十二月十二日到庭陳
      述時亦坦承：「．．．站在祭祀公業我是管理人立場是有權出售土地。」「．
      ．．我當時是代表祭祀公業賣的，叫彭先生買這塊土地。」有當日之筆錄可按
      ，基此足見，被告甲○○確具有出售系爭土地之權限，因此當甲○○於訴訟上
      和解時表明係「以祭祀公業林致政管理人身份」將系爭土地出售與彭家榮，不
      論基於代表或代理之關係，其買賣關係即存在於祭祀公業林致政與彭家榮之間
      ，殆無疑義，乃被告僅以上開訴訟上和解之當事人並非祭祀公業林致政為由，
      主張和解筆錄中所成立之買賣關係對伊不生效力，顯非有理由。
  ２．關於被告辯稱原証二號之同意書未有概括授權之部分：
（１）彭家榮於六十四年十月間與祀祭公業林致政就系爭土地辦理地上權設定時，被
      告甲○○雖曾提出上開同意書作為派下員全體同意之証明，並作為設定上揭地
      上權之附件，而該同意書上明載「茲同意推舉派下員甲○○為本公業管理人，
      就本公業有租賃、出售、合建等之處分權，經全體派下員同意蓋章屬實。」等
      語，核其文義可推知，該同意書應是祭祀公業林致政之派下員全體於推舉甲○
      ○為公業管理人時所出具，並附帶地授與概括之處分權，而非針對特定之授權
      而簽署，更非如被告所辯係專門作為出租系爭土地與彭家榮之用，否則其內容
      必會明載係為出租系爭土地與彭家榮，其授權範圍亦不致於包括出售及合建在
      內，更不致於記載與出租無關之「推舉管理人」等文義，何況，上開同意書之
      授權範圍明顯較該次地上權之設定為廣，且其出具之時間為六十三年十月二十
      二日又較該地上權之設定提早一年，可見該同意書絕非為了與彭家榮訂定租約
      及設定地上權而特別出具，而應係祭祀公業林致政自始即授權甲○○得就系爭
      土地出租、出售及合建之証明，因此被告甲○○即祀祭公業林致政辯稱系爭原
      証二號之同意書係為了與彭家榮簽訂租約而出具，即明顯不實。準此，彭家榮
      基於上開同意書之記載而確信被告甲○○具有出售系爭土地之權限，進而於七
      十六年間與甲○○達成系爭土地之買賣約定，則祭祀公業林致政自應負擔出賣
      人之責任。
（２）被告所提出之上開所謂七十年十二月一日祭祀公業林致政規約書、台北市古亭
      區七十四年派下員名冊註銷作廢公文及台北市古亭區七十九年補列派下員名冊
      ，惟不論上開文件之內容是否屬實，因為均屬祭祀公業林致政內部私下自行製
      作之文書，且從未將其內容告知彭家榮或原告，故祭祀公業林致政自不得以其
      嗣後就甲○○所為代理權之限制及撤回對抗善意之彭家榮或原告。尤其上揭七
      十九年之補列派下員名冊乃係於彭家榮與甲○○於七十六年間達成買賣關係後
      所製作，故其不足以資為被告甲○○無有出售系爭土地權限之証明，更不待言
      。
  ３．關於被告辯稱祭祀公業林致政不必負表見代理之授權人責任部分：
（１）彭家榮因系爭六十三年十月二十二日之同意書而認定甲○○確具有出售系爭土
      地之權利後，從無任何人告知彭家榮或原告「甲○○無此處分權力」，甚至連
      彭家榮與甲○○簽訂系爭和解筆錄後，及至彭家榮及原告丙○○先後分別向被
      告祭祀公業林致政及甲○○請求履行移轉義務時，被告等亦從未曾向彭家榮或
      原告主張甲○○係無權代理，故被告如今再以甲○○係無權代理置辯，洵無足
      採。
（２）系爭六十三年十月二十二日同意書之內容，僅載明甲○○具有租賃、出租及合
      建等處分權，並未載明其授權之期限或附加之條件，因此被告辯稱系爭同意書
      與和解筆錄作成時已相距十三年之久，主張不必負授權人責任，已非有理。況
      彭家榮及原告等始終不知亦無人告知祭祀公業林致政內部曾經改選或就其規約
      曾作過修改，故而因信賴被告甲○○應有權出售系爭土地而與其訂立和解筆錄
      ，則被告祭祀公業林致政應負授權人責任之原因，明顯在於上開同意書屬實，
      而彭家榮及原告等又均為善意，應受法律優先之保護，從而被告以時間相隔久
      遠置辯，實非的論。
（３）本件祭祀公業林致政於六十三年間即曾出具系爭同意書作為被告甲○○具有出
      售系爭土地之証明，嗣並於六十四年間辦理地上權設定時交與彭家榮及地政機
      關作為派下員同意之依據，則祭祀公業對於彭家榮知悉系爭同意書內容，並可
      能因此認定甲○○具有出售系爭土地權限之事實應知之甚詳，乃其竟於七十年
      間修改規約書剝奪甲○○之代理權時，完全未將此一事實通知彭家榮或原告，
      致彭家榮信賴甲○○確具出售系爭土地之權限而與其達成訴訟上和解，祭祀公
      業林致政之行為已難謂無令人誤信之虞。尤以，據被告甲○○到庭証實：「．
      ．．祭祀公業後來也有開過會，派下認為彭先生七十二年就沒有繳租金，所以
      不太願意移轉。」（詳  鈞院九十一年十二月十二日筆錄），而彭家榮也隨即
      於和解作成後之七十六年五月二十五日發函將甲○○代表出售系爭土地之事告
      知祭祀公業林致政，並要求其依約履行，原告丙○○亦於八十六年九月三日發
      函促其履約，可見祭祀公業於甲○○與彭家榮達成和解，並代表祭祀公業將系
      爭土地出售與彭家榮之事知之甚詳，可是祭祀公業林致政竟於明知甲○○代表
      其出售系爭土地後從未為反對之意思表示，因此祭祀公業林致政自應負擔表見
      代理之授權人責任甚明。
  ４．關於被告甲○○辯稱原告未受有土地因漲價而產生之價差損失部分：按關於債
      務不履行之損害賠償中，就買賣標的物之漲價部分，係屬買受人通常可期待之
      利益，應視為所失利益，列入賠償範圍之內，乃王澤鑑大法官（請參氏著民法
      學說與判例研究，七五年二月版，第四冊第一六五至一六九頁），孫森焱大法
      官（請參氏著民法債編總論，七四年二月版，第三二八頁）及學者鄭玉波先生
      （請參氏著民法債編總論，七四年九月版，第二五二頁）等所持之見解詳，並
      為學者之通說，應屬無疑。而最高法院近來之判例、判決亦明顯承認土地上漲
      之價格差額係屬於土地買受人可得預期之利益，倘因損害事實之發生而受妨礙
      時，即屬所失利益，債務人應負賠償之責。不論學說或實務上之見解均一致承
      認債務不履行之損害賠償中，就買賣標的物之漲價部分，係屬買受人通常可期
      待之利益，應視為所失利益，列入賠償範圍之內，故被告以最高法院早期且係
      個案之見解否認原告此項主張，亦非有理。
  ５．關於被告主張應以過戶時之公告地價作為計算買賣價格之基準部分：系爭和解
      筆錄之上開內容中雖未明載系以和解筆錄成立當時之公告地價作為計算買賣價
      金之基礎，惟此乃當然之解釋，根本無庸贅言，否則若和解當事人有意以和解
      當時以外之時間（如過戶時）作為計算之基準，必會特別記明，現既未載明，
      自應回復其本來之解釋，豈有任意添加文字後再作解釋之理。尤其，被告甲○
      ○到庭陳述時亦明確供稱：「．．．我本意是說以當時公告現值賣．．．」（
      詳  鈞院九十一年十二月十二日筆錄），而彭家榮於被告拒不履行約定時亦曾
      發函向被告表示：「．．．若台端仍藉詞拖延，則若日後爭訟再起之相關法律
      責任及增加之公告地價、土地增值稅概由台端負責。．．．」更足見當事人之
      真意係以和解當時之公告地價作為計算之基礎，殆屬無疑。
  ６．關於被告主張損益相抵之部分：原告尚未給付被告買賣價金之原因，在於被告
      等惡意違約拒不依照和解筆錄之條件履行，而給付買賣價金與移轉系爭土地之
      所有權具有同時履行之對價關係，因此在被告拒不依約履行前，原告根本無法
      依約給付買賣價金，且其事由之發生完全係可歸責於被告所致，原告並無任何
      可歸責事由可言，爾今被告竟以原告所應支付而未付之買賣價金及利息，及自
      和解筆錄製作時起至起訴時止所計算應繳納之土地增值稅與本應繳納而未繳納
      之地價稅、通貨膨漲等等，主張所謂之損益相抵云云，核其主張明顯與公平正
      義原則嚴重相違，至屬無理。何況，損益相抵原則之適用必須以基於同一原因
      事實而受有損害並受有利益者，為其前提要件，此觀民法第二百十六條之一之
      規定自明。準此，欲主張損益相抵者，除必須証明他方當事人確實受有利益外
      ，更應証明其受損害與獲利益之結果係基於同一原因事實始為足夠。可是本件
      原告究竟確實獲有何種利益，數額多少，其損益間是否基於同一原因事實而發
      生，均未見被告提出証據與說明，自屬無據。
乙、被告方面
一、聲明：原告之訴及其假執行之聲請均駁回。如受不利之判決，被告願供擔保請准
    宣告免為假執行。
二、陳述：
（一）原告所提之主觀預備合併之訴，應不被允許：
  １．就本件而言屬於所謂被告方面之主觀預備合併，即被告有二人以上，於同一訴
      訟程序被訴，於先位被告之訴為無理由時，始請求備位被告之訴為裁判之一種
      訴訟合併。然而此種訴訟合併之型態常因原告起訴時就當事人或訴訟標的不確
      定或沒把握，而將備位之被告引進此一未確定之訴訟，因而就此類訴訟之允許
      與否，除考量訴訟經濟及原告便利外，就後位被告之程序安定性及有無忍受應
      訴訟義務之正當化理由，亦應一併考量。而預備合併僅是一種訴訟手段或方法
      ，是否允許應依個案具體判斷其妥當性，而不是一律無條件允許或反對主觀預
      備合併，以追求形式的劃一性。換言之，應探究各該案情、衡量相關的利害得
      失，再予以個案判斷。
  ２．本件原告所請求之先位聲明與備位聲明之部分，性質上無法併存相容。而先後
      位被告之答辯主張，亦處於相互對立之立場。亦即就先位被告祭祀公業林致政
      之立場而言，為免受不利之判決，其攻防之主要重點在於：「祭祀公業並無授
      權管理人和解，該和解筆錄對祭祀公業不生效力」；而就備位被告甲○○而言
      ，其攻防之重點則在於：「祭祀公業有授權和解及縱使祭祀公業未授權、原告
      亦無損害」。本件雖謂先位被告為祭祀公業林致政管理人甲○○，然實際進行
      訴訟，卻為甲○○個人以管理人之身份代表祭祀公業全體派下員，而甲○○個
      人亦同時為備位之被告。因此甲○○於審判中之陳述，於訴訟中將可能被視為
      同時代表先位被告祭祀公業派下員全體及備位被告之陳述。亦即，先位被告不
      利於備位被告之陳述是否得認為係備位被告之陳述，而逕於備位之訴或判決時
      援用？抑或先位被告得於先位之訴審理時主張其陳述僅代表祭祀公業派下員全
      體、不得視為備位被告個人之陳述，而採取加以區分認定之模式等等諸多疑問
      ，均將影響被告之攻防，尤其是對於備位之被告。而當備位之訴是否被審理仍
      未可知之情形下，備位被告之當事人地位則是處於更不穩定之情況。
  ３．本件尚有利益衝突迴避之問題：本件中除前述備位被告地位不穩定及影響被告
      攻、防之缺失外，尤其嚴重者乃本件尚有利益衝突卻又無法迴避之問題。蓋就
      先位被告之立場而言，自是主張祭祀公業並未授權管理人和解；而就備位被告
      而言，為免負賠償之責，自必主張祭祀公業有授權，最為有利。因而當先位被
      告與備位被告利害正相反對之情況時，無異將造成甲○○陷於利益衝突而應否
      迴避之問題。然而，被告並無自由選擇可否成為被告之權利，只要原告起訴列
      明被告時，被告即有應訴之義務，而於本件先位被告及備位被告明顯處於利益
      衝突之情況下，若允許此主觀之預備合併，非但將使得被告之答辯處於類似於
      人格分裂之情況，且將無異於法院強令被告必須接受此一利益衝突之不利益
      ，顯失情理之平。
（二）先位聲明之部分：
  １．系爭和解筆錄之雖載：「被上訴人（甲○○）願以祭祀公業管理人身份負責以
      公告地價計算價格將…出售與上訴人（彭家榮）。…」，乃指被告甲○○應居
      於中介之地位，促成祭祀公業與原告之被繼承人締約。有左列事證可按：
（１）依  鈞院所調閱之系爭和解事件之第一審判決書所示（台灣台北地方法院七十
      五年訴字第六二三號判決），原告之被繼承人彭家榮於第一審之訴被駁回，第
      一審判決並認伊之主張並無理由。因此，原告縱經上訴，亦應同受駁回之判決
      ，被告實無與原告之被繼承人彭家榮和解之必要及實益。僅因被告甲○○一方
      面考量彭家榮年邁且訴訟曠日費時，另一方面考量，若可由被告以管理人之身
      份促成祭祀公業與彭家榮達成買賣系爭土地和解，則豈非雙贏之局面。基於上
      述之考量，被告甲○○方於訴訟中提出「願以管理人之身分負責（促成）將土
      地出售與彭家榮」。此為該和解成立之緣由。否則被告甲○○縱為祭祀公業之
      管理人，亦無可能於未經派下員同意單獨決定價格、單獨出售土地。尤其於有
      其他派下員基於法院判決確定取得派下員資格之情況，甲○○身為祭祀公業之
      管理人，豈能不戒慎恐懼乎？
（２）衡諸常情判斷，該訴訟和解之成立，參與該和解之人有高院法官、彭家榮所委
      請之律師及被告甲○○，除被告外，均為熟悉訴訟程序及和解效力之法律人，
      應知該和解筆錄中有：１該訴訟之當事人為「被告甲○○」個人，而該和解筆
      錄之效力顯然不及於「祭祀公業林致政」。２訴訟中被告甲○○並無出具任何
      全體派下員同意和解之同意書。３祭祀公業之土地屬於派下員所共同共有，若
      未經派下員全體同意或依民法八百二十八條、土地法第三十四條之一之規定，
      被告甲○○亦無權任意處分之。４買賣價金之計算上未臻明確（未明確以每平
      方公尺若干元，而僅泛稱以公告地價計算），日後難以計算及執行…等等問題
      。姑不論縱以「祭祀公業林致政管理人甲○○」之名義成立訴訟上和解，若無
      派下員同意，該和解對於祭祀公業不生效力。更何況，該和解筆錄係以「被告
      甲○○」個人之名義所成立之和解筆錄。若謂當初和解之真意，係要以拘束祭
      祀公業出賣土地，或於無法出售土地時被告甲○○個人應負不履行之賠償責任
      ，絕非法院及當事人（至少非為被告甲○○）之真意。顯然該和解筆錄非以設
      定拘束祭祀公業或甲○○必須出售土地之前題下而成立，應認為係約定被告甲
      ○○以中介之地位促成彭家榮與祭祀公業成立買賣，較符常理。
（３）既然和解筆錄中係約定被告甲○○以中介之地位，促成祭祀公業與彭家榮成立
      買賣，被告甲○○即負有以管理人之身份，召開派下員之會議、媒介及斡旋系
      爭土地買賣之義務。至於派下員是否同意出售、契約之簽立與否，中介之被告
      甲○○則不負保證之義務。況且，被告亦於和解成立後，報告和解之內容及派
      下員就出售土地之意願，惟派下員均表示，彭家榮自七十二年起即未曾給付地
      上權之租金，派下員均表示不願出售土地予伊。而原告未察前情，竟忽視祭祀
      公業祀產之性質及和解當時之實情，遽論被告甲○○代表派下員全體與彭家榮
      簽立和解筆錄，並主張該和解筆錄對祭祀公業林致政發生效力，誠屬速斷。
  ２．和解書之效力不及於祭祀公業：
（１）原告依和解筆錄請求被告甲○○即祭祀公業林致政管理人應將系爭土地應有部
      分五分之二移轉登記於彭家榮之繼承人即原告丙○○及彭金杰。然該和解筆錄
      之當事人明載為「上訴人：彭家榮」「被上訴人：甲○○」，並非「甲○○即
      祭祀公業林致政管理人」，因而該和解效力對「祭祀公業林致政」依法自不生
      效力。
（２）祭祀公業林致政並未授權管理人與彭家榮和解：依七十年十二月一日祭祀公業
      林致政規約書第五條之約定：本祭祀公業處分財產係依有關法令規辦理，依據
      民法第八百二十八條之規定應得公同共有人全體之同意，始得為之。然依約規
      約書及派下員名冊所示，均與「同意書」所載之派下員不儘相同，顯然自六十
      三年起至七十六年間派下員已有變動。故七十六年間祭祀公業林致政授權管理
      人和解或出售土地，自應以和解當時之全體派下員同意始為合法。
（３）原告主張依六十三年間之同意書有概括授權管理人得於七十六年間與彭家榮和
      解之權，殊屬誤會：依該同意書所示，僅同意管理人甲○○就公業土地有租賃
      、出售、合建等處分權，應指同意被告甲○○得於六十三年間出租土地，並無
      授權管理人甲○○有設定地上權之權限。縱謂祭祀公業曾授權甲○○代理祭祀
      公業同意設定地上權，亦應僅限於該單次事件。而依祭祀公業之習慣及地政機
      關受理之情形，涉及土地祀產之處分均應由當時之派下員同意並出具最新之派
      下員同意書後，方得處分並辦理移轉登記，此亦有六十五年五月三十一日處分
      土地同意書可證。原告主張以同意書即遽論斷祭祀公業有永久概括授權管理人
      ，純屬無稽。更何況，於七十六和解當時祭祀公業之派下員林山杉及林定雄，
      乃因確定判決而取得派下員之資格，加入祭祀公業。此有台灣台北地方法院七
      十年度訴字第六一○七號判決可證。渠等並非為原證二同書中之該五人之繼承
      人。是故，該同意書應不得拘束渠等。
  ３．原告主張祭祀公業應負表見代理之責任，亦無理由：
（１）本件原告所主張有表見代之事實者乃依六十三年間之同意書曾授權管理人甲○
      ○有出租或處分土地之權限，而推論七十六年和解時，祭祀公業之派下員亦仍
      有同意，實為速斷：祭祀公業之祀產為派下員所公同共有，其處分之行為應得
      派下員依民法或土地法等相關規定同意後始得加以處分之，此亦為原告所知悉
      。縱然祭祀公業曾於六十三年授權管理人出租或出售土地，但至七十六年時，
      派下員亦有因繼承或訴訟確認派下權而加入祭祀公業；管理人亦有重新選任之
      情況，是故該管理人是否仍具有六十三年之代理或處分權，均非無疑。因而有
      關祭祀公業土地處分之事宜，自必以當時之派下員同意，否則於六十三年土地
      出租時又何必由派下員同意出具同意書，出租土地尚需如此，更遑論是處分出
      土地。上開事實，顯為原告所明知或可得而知之情事。原告主張祭祀公業應負
      授權人之責，自與民法第一百六十九條但書之規定不符。
（２）原告主張有表見代理人之事實為六十三年間之授權同意書，與七十六年製作和
      解筆錄已相距十三年之久，倘若謂祭祀公業就六十三年之曾授權管理人之事實
      ，而要祭祀公業永久負授權人之責，亦顯失情理之平。
（三）關於備位聲明之部分：
  １．本件和解之既然僅要求被告甲○○應居於中介之地位，以祭祀公業管理人林之
      身分促成買賣，於法律上與「居間」類同，被告甲○○僅負有無償報告訂約機
      會及媒介之義務，惟並不負有擔證買賣契約之成立或履約之保證。因此縱謂原
      告因買賣契約之不成立而受有損害，亦與被告甲○○無涉。
  ２．原告主張渠等受有土地價差利益之損害，故依民法第一百十條之規定，請求損
      害賠償，實無理由：
（１）按預期利益，係指依通常情形，或依已計劃設備或其他特別情事，可得預期之
      利益而言，須具有客觀的確定性，原告僅以土地嗣後漲價之單純事實，而請求
      賠償預期利益，並無理由。且土地價格之上漲，係社會繁榮所促成，並非買受
      人買受土地時可得預期之利益，自無依此標準請求賠償之餘地。此有最高法院
      五十年度台上字第二四四號、五十四年度台上字第五一九號、六十九年度台上
      字第二五○四號裁判可供參照。故依最高法院之見解所示，土地價格之漲落，
      並非民法第二百十六條第二項之所失利益。
（２）本件原告主張有因可歸責於被告甲○○之事由，致彭家榮無法以訴訟上和解當
      時之公告地價買受系爭土地，使原告等無法獲得系爭土地起訴時之市價與訴訟
      上和解當時公告地價間之價差利益，而受有消極之損害云云。顯然係以起訴時
      土地之公告現值，回溯比較和解時之公告地價，而以土地漲落之價差充為損害
      賠償之依據及範圍。依前開最高法院裁判之意旨，原告之主張並無理由，已至
      為灼然。
（３）退萬步言之，縱謂被告甲○○應負損害賠償之責任，原告所請求計算之基礎亦
      屬不當：依和解筆錄第一條之約定：「願以祭祀公業林致政管理人身份負責以
      公告地價計算價格將坐落：：：」。依條文之文義觀之，顯然係約定不論何時
      過戶，均以過戶當時之公告地價計算買賣價格，而非如原告所稱以和解當時之
      公告地價作為計算之基礎。否則為何不以確定之每平方公尺多少元約定於和解
      筆錄中。因而原告請求計算損害賠償金額，自應以起訴請求時之公告地價做為
      計算之基礎。
（４）基於損益相抵之原則，本件原告從未支付任何買賣價金予被告，若謂土地漲價
      之差額為其損害，相對地，原告所應支付而未支付之買賣價金及其利息、自七
      十二年起應給付而未給付之地上權租金、自和解筆錄製作時起至起訴時止所計
      算應繳納之土地增值稅及本應繳納而未繳納之地價稅、通貨膨漲及物價指數之
      調整等等，是否亦應一併考量原告因此而減免或不必支付之費用，而予以相抵
      。設非如此通盤考量，則原告之請求顯有不當得利之嫌。
３．原告主張自七十六年五月二十六日起計算之法定利息，亦無理由。姑不論原告尚
    未證明被告曾收受存證信函（被告亦否認曾收受該信函），縱曾收受，依民法第
    一百二十六條之規定，利息之請求權因五年不行使而消滅。被告亦主張時效抗辯
    。因此，原告主張被告甲○○應賠償自七十六年五月二十六日起至清償日止之法
    定利息，顯無理由。
    理   由
甲、程序部分：本院認本件原告所提起之主觀預備合併於程序上係屬合法：
一、按本件原告以設有管理人之祭祀公業為先位被告，而以該祭祀公業之管理人本人
    為備位之被告，其訴之性質，係屬於學說及實務上所稱之「主觀訴之合併」。承
    認主觀的預備訴之合併，其主要之優點係符合訴訟經濟原則，防止前後兩訴裁判
    衝突矛盾，而且在短期時效情形，亦能避免因其中一人之訴訟確定時，對另一人
    之時效可能已消滅而影響當事人實體法上之權利。至於否認主觀的預備訴之合併
    者，主要理由係認為備位之訴（無論係備位原告請求或係對備位被告請求）程序
    上易造成被告攻防地位不安定，且於備位被告之情形，極易影響備位被告於訴訟
    中之權益。依本院之見解，在民事訴訟採處分權主義之基本精神下，原告之請求
    與審理之對象雖有附條件或予以排列審理之順序，只要其聲明之構造於實際上不
    致於過度影響程序之安定性及訴訟對造之預期性，即應肯認原告得為該種聲明，
    以保障原告基於附條件之聲明以及排列審理之順序可得期待之實體上及程序上之
    利益。此時應就個案中訴之主觀合併可能帶給原告之利益與被告程序上之不利益
    相互衡量，以決定原告所為之主觀訴之合併是否合法，而不能一概予以肯定或否
    定。
二、於本案中，備位之訴之被告甲○○既係先位之訴實質上被告祭祀公業林致政之管
    理人，並為先位之訴形式上之被告，則甲○○顯已完全參與先位訴訟之爭訟過程
    ，即非屬單純備位之訴之被告，縱令因先位之訴無理由而開始備位之訴之審理，
    被告甲○○亦僅係繼續其後續之訴訟行為而已，尚難謂其有任何地位不安定或訴
    訟權益受損情事。此時訴之主觀合併最大之缺點即被告程序不安定之情形已消減
    至最低，且原告於預慮法官審理時認定前系爭和解契約之當事人究係祭祀公業林
    致政或係甲○○本人，亦有將之列為預備合併之必要性。依本院前揭說明，本院
    審酌本件主觀預備合併對兩造所生之利益與不利益，認為於本案中原告以「甲○
    ○即祭祀公業林致政管理人」為先位被告請求，而列「甲○○」本人為備位被告
    請求，其於程序上應屬合法。
三、至於被告主張本案不應承認主觀預備訴之合併之理由，係認為備位被告甲○○同
    時為祭祀公業林致政之管理人，故其於訴訟進行中可能因先備位被告利害正相反
    對而產生利益衝突及應否迴避之問題，致影響其訴訟攻防而受有不利益，且縱不
    允許原告所提之主觀預備合併，原告就備位之部分仍得另行起訴，對於原告之訴
    訟權益並無剝奪云云。惟於民事訴訟中當事人仍有真實陳述之義務，被告就明確
    之事實，本有真實完全陳述之說明，是其於陳述上並無利益衝突及應否迴避之問
    題，至於被告如顧慮因證據或法律性質評價之不同，亦可採假定之抗辯方式行之
    ，於本案之程序中，並不致於導致同一被告於同一訴訟程序中「事實陳述」矛盾
    之情形，附此敘明。
乙、得心證之理由：
一、本件原告起訴主張原告之被繼承人彭家榮與被告甲○○間前因土地租賃債務不履
    行之紛爭訴訟，該案於台灣高等法院以七十六年度上字第一六號上訴程序中，經
    於七十六年四月二十八日達成訴訟上和解，其和解筆錄（下稱系爭和解筆錄）內
    容為甲○○（即被上訴人）願以祭祀公業林致政管理人身份負責以公告地價計算
    價格將坐落台北市○○區○○段二小段六三六地號面積八二平方公尺應有部分五
    分之二（下簡稱系爭不動產）出售與彭家榮（即上訴人），若售價不足給付土地
    增值稅，彭家榮並願補貼不足部分之半數。基此，祭祀公業林致政與彭家榮之間
    ，顯已達買賣契約之意思合致，又彭家榮嗣於八十八年六月二十九日逝世，其上
    述買賣契約之權利已由原告二人所繼承，權利各二分之一，爰基於契約請求先位
    被告祭祀公業林致政移轉系爭系爭不動產；又倘若法院綜合全辯論意旨及調查証
    據之結果，認定被告甲○○係無權代理祭祀公業林致政與彭家榮訂立系爭買賣契
    約，且祭祀公業林致政無需負表見代理之授權人責任時，則因可歸責於被告甲○
    ○之事由，致彭家榮受有損害，原告則依民法第一百十條請求備位被告甲○○賠
    償系爭不動產之價差，若法院綜合全辯論意旨及調查証據之結果，認定上揭買賣
    契約關係係存在於被告甲○○與彭家榮之間時，則本件係因可歸責於被告甲○○
    之事由，致其不能依約履行給付系爭土地之義務，故原告等亦得基於民法第二百
    二十六條第一項之規定，請求備位被告甲○○賠償損害，其損害之金額則與上開
    無權代理之損害額相同等語。
二、被告則以原告提起本件主觀預備合併並不合法系爭和解筆錄之雖載：「被上
    訴人（甲○○）願以祭祀公業管理人身份負責以公告地價計算價格將…出售與上
    訴人（彭家榮）。…」，乃指被告甲○○應居於中介之地位，促成祭祀公業與原
    告之被繼承人締約，並非直接成立買賣契約至於先位部分，系爭和解筆錄對祭
    祀公業林致政不生效力，亦無構成表見代理被告祭祀公業林致政自無庸負履行契
    約之責就備位部分，原告主張向被告甲○○請求賠償系爭不動產價差之利益因
    土地價格之上漲，係社會繁榮所促成，並非買受人買受土地時可得預期之利益，
    自無依此標準請求賠償之餘地。退萬步言，縱使被告甲○○應負價差之賠償責任
    其計算依系爭和解筆錄之真意，係以移轉當時之公告地價計算買賣價格，而非如
    原告所稱以和解當時之公告地價計算，又本件亦應考量原告所應支付而未支付之
    買賣價金及其利息、自七十二年起應給付而未給付之地上權租金、自和解筆錄製
    作時起至起訴時止所計算應繳納之土地增值稅及本應繳納而未繳納之地價稅、通
    貨膨漲及物價指數之調整等等原告因此而減免或不必支付之費用，而主張損益相
    抵等語置辯。
三、本件經本院與兩造協商整理之爭點為：
    （一）首要爭點，即系爭和解筆錄內所載：「被上訴人願以祭祀公業林致政管理
          人身分負責以公告地價計算價格：：：出售予上訴人：：：」之意義為何
          ？
    （二）先位部分爭點，即原證三和解之約定是否得拘束祭祀公業？此尚有二小爭
          點即(1)原告所提原證二之同意書是否係有概括授權之事實？(2)本件有無表
          見代理之適用？
    （三）備位部分爭點：即(1)原告是否得請求土地價差之損害？(2)原告所提原證三
          和解筆錄上所載「公告地價」係指何時之公告地價？(3)本件有無損益相抵
          之適用？
四、茲析述本院就兩造之爭點認定如下：
    （一）本院認系爭和解筆錄內所載：「被上訴人願以祭祀公業林致政管理人身分
          負責以公告地價計算價格：：：出售予上訴人：：：」之意，應為被告林
          國彥於當時係以祭祀公業林致政之名義，與原告之被繼承人彭家榮成立買
          賣契約，此觀諸該和解筆錄上係載明「被上訴人願以祭祀公業林致政管理
          人身分」之字句，以及被告甲○○本人於本院審理時到庭陳稱：「：：：
          我當時是代表祭祀公業賣的，叫彭先生買這塊土地：：：」等語至明，是
          被告所稱於和解筆錄所記載之內容係指居於中介之地位促成祭祀公業林致
          政與原告之被繼承人簽約云云，顯與當事人本人締約當時之主客觀之真意
          不符，並不可採。
    （二）就先位部分，本院認系爭和解之約定並不能約束被告祭祀公業林致政，原
          告先位之訴無理由：
          (1)按祭祀公業之祀產，係屬於派下員公同共有之財產，其財產之處分行為
            固須經全體派下員即全體公同共有人同意，始得為之，即令係以祭祀公
            業名義所為之負擔行為，於解釋上，亦應得全體派下員同意始可。另參
            諸被告所提之七十年十二月一日「祭祀公業林致政規約書」第五條之約
            定：「本祭祀公業處分財產係依有關法令規辦理，依據法令：民法第八
            百二十八條」。亦已明文約定關於祭祀公業財產之處分依民法第八百二
            十八條之規定應得公同共有人全體之同意，始得為之。依規約書及被證
            二之派下員名冊所示，均與原告所提出之原證二之「同意書」所載之派
            下員不儘相同，顯然自六十三年起至七十六年間派下員已有變動。故七
            十六年間祭祀公業林致政授權管理人和解或出售土地，自應以和解當時
            之全體派下員同意始為合法。而關於被告祭祀公業林致政派下員人數之
            部分，在民國六十三年十月二十二日出具同意書當時，其派下員為五人
            嗣後於民國七十年十二月一日，依規約書所載，當時之派下員為八人，
            又於民國七十四年六月八日台北市民政局所公告，當時之派下員為十人
            ，再於民國七十九年三月七日台北市民政局補列派下員後，派下員即成
            為十五人。故而縱使認定原告所提之原證二派下員於六十三年出具之同
            意書係屬派下員之概括授權管理人得以公業名義出賣土地，但於和解當
            時之派下員已多達十五人，此為兩造所不爭執之事實，原告復無法證明
            該十五員派下均已出具同意書授權管理人出售土地，其主張和解之效力
            及於祭祀公業林致政，即無依據。
          (2)本件亦無表見代理之適用：
            按由自己之行為表示以代理權授與他人或知他人表示為其代理人而不為
            反對之表示者，對於第三人應負授權人之責任。但第三人明知其無代理
            權或可得而知者，不在此限。民法第一百六十九條定有明文。故而原告
            如欲主張有表見代理之事實發生者，應係於締約當時之派下員全體有任
            何足以使原告之被繼承人信賴被告甲○○確屬有權代理祭祀公業出賣土
            地之表見事實，原告以六十三年間之同意書曾授權管理人甲○○有出租
            或處分土地之權限而推論七十六年和解時，祭祀公業之派下員亦仍有同
            意云云。但被告祭祀公業林致政於六十三年縱使有全體派下員授權管理
            人出租或出售土地事實，但至七十六年時，派下員亦有因繼承或訴訟確
            認派下權而加入祭祀公業；管理人亦有重新選任之情況，是故該管理人
            是否仍具有六十三年之代理或處分權，均有疑問。自不能以六十三年之
            同意書即推認已有七十六年間和解當時之其他派下員同意或授權之表見
            事實存在。且原告及其被繼承人發函催告履約之對象，僅為祭祀公業，
            非針對公同共有之各派下員發函催告，派下員於決議不同意前根本不知
            是否有該和解之存在，亦無「知他人表示為其代理人而不為反對之表示
            」之事實，是原告主張縱認被告甲○○於和解當時係屬無權代理，被告
            祭祀公業林致政亦應負表見代理之授權人責任而負擔移轉系爭不動產之
            義務云云，亦無理由。
    （三）就備位部分，原告不得請求土地價差之損害，其備位之訴亦無理由：
          1.承前所述，本院認為祭祀公業林致政於原告之被繼承人彭家榮與被告林
            國彥締約時，祭祀公業派下員全體並無授權被告甲○○得就系爭土地為
            買賣之行為，而被告甲○○嗣後亦無法取得全體派下員對於該無權代理
            之買賣行為復無任何承認之決議，是被告甲○○係屬無權代理，依民法
            第一百十條之規定，應負損害賠償之責。然而民法第一百十條損害賠償
            之內容為何？於學說上有四種見解：相對人得請求賠償因信該行為有
            效而可取得之利益（履行利益）相對人得請求賠償因信其代理權為有
            效而損失之利益（信賴利益）無論消極利益或積極利益相對人均得主
            張無權代理人如於行為時不知其無代理權者，僅應負賠償信賴利益（
            其額不得大於履行利益），否則應負賠償履行利益之責任。本院認為本
            件無權代理之事實係發生於締約之過程中，屬於締約上過失之一種態樣
            ，而締約過失依通說之見解，其所負之賠償責任內容為信賴利益而非履
            行利益，故而於此等情形，亦僅能使無權代理人負信賴利益之賠償較為
            妥當。
          2.本件原告就備位部分向被告甲○○本人請求土地漲價之價差，係屬契約
            完整履行後可得享受之利益，在性質上屬於履行利益之一種，而非屬當
            事人在締約過程中所支出投入之信賴利益，揆諸前揭說明，被告甲○○
            雖依民法第一百十條應負損害賠償責任，然而原告之被繼承人彭家榮可
            得請求者，僅為信賴利益而已，本件原告請求之土地價差，縱認真可請
            求，論其性質亦係屬履行利益，而非信賴利益，是原告依民法第一百十
            條向被告甲○○請求土地價差之損害即無理由。又就備位之訴部分，原
            告之訴既經駁回，其假執行之聲請即失所附麗，亦應一併駁回之。
    （四）至於兩造就備位部分之其餘爭點，即「原告所提原證三和解筆錄上所載「
          公告地價」係指何時之公告地價？本件有無損益相抵之適用？」二爭點，
          因本院認定原告所得請求之損害為信賴利益之損害，而本件土地價差之性
          質，係屬於履行利益之損害，不在原告依民法第一百十條可得請求之範圍
          內，而就備位駁回原告之訴，其餘爭議即無一一論述之必要，併予敘明。
五、綜前所述，本件原告先位之訴以及備位之訴、備位之訴假執行之聲請均無理由，
    應予駁回。又本件之事實及法律關係已臻明確，兩造其餘之攻擊防禦方法以及證
    據，均與判決之結果無影響，本院不加以一一論列，附此敘明。
六、據上論結，本件原告先位及備位之訴以及備位之訴均無理由，依民事訴訟法第七
    十八條，判決如主文。
中      華      民      國    九十二    年      一      月     三十     日
                                            民事第二庭法      官  朱漢寶
右為正本係照原本作成。
如對本判決上訴，須於判決送達後廿日內向本院提出上訴狀。
中      華      民      國    九十二    年      一      月     三十     日
                                                      法院書記官  劉碧輝


司法院資訊處製作；財團法人民間司法改革基金會備份。
